臺灣雲林地方法院刑事判決　　　　　　　 95年度易字第154號
公　訴　人　臺灣雲林地方法院檢察署檢察官
被　　　告　丙○○
　　　　　　　　　　國民
　　　　　　　　　　　之4
上列被告因詐欺案件，經檢察官提起公訴（94年度偵緝字第225
號），本院判決如下：
    主      文
丙○○幫助連續意圖為自己不法之所有，以詐術使人將本人之物
交付，處有期徒刑月，如易科罰金，以銀元佰元即新臺幣玖
佰元折算壹日。
    事實及理由
壹、犯罪事實：
    丙○○預見乙○○欲虛設商號，向人詐取財物，竟基於幫助
    乙○○實施詐欺犯罪之犯意，於民國93年11月間某日，在雲
    林縣元長鄉○○路102 之2 號和利商號，默許乙○○以其名
    義為和利商號登記負責人。乙○○明知自己無資力，亦無意
    清償貨款，竟基於意圖為自己不法所有之概括犯意，先後為
    下列犯行：
    一93年11月間某日，乙○○以和利商號名義，向己○○所經
      營位於彰化縣芳苑鄉○○村○○路235 巷47號之晨芳畜牧
      場，詐購雞蛋303 箱〔市價約新臺幣（下同）45,000元〕
      ，致己○○不疑有他，陷於錯誤，交付303 箱雞蛋至雲林
      縣元長鄉○○路102 之2 號和利商號。
    二93年11月間某日，乙○○以和利商號名義，向戊○○（起
      訴書誤載為陳鋒毅）所經營位於雲林縣元長鄉○○村○○
      路4 之23號之永元牧場，詐購鴨蛋（市價約30,000元），
      致戊○○不疑有他，陷於錯誤交付鴨蛋至和利商號。
    三93年11月間某日起至12月初某日止，乙○○連續4 次以和
      利商行負責人丙○○之名義，向丁○○所經營位於雲林縣
      北港鎮好收里口庄36號之1 之進昌蛋行，詐購雞蛋（市價
      共計約89,000元），致丁○○不疑有他，陷於錯誤交付雞
      蛋至和利商號。
    四93年12月20日、28日，乙○○連續2 次以和利商號負責人
      丙○○名義，向庚○○詐購鵝肉、鴨肉（市價約116,000
      元），庚○○不疑有他，陷於錯誤交付鵝肉及鴨肉至和利
      商號。
    五乙○○於詐得上開貨品後，均據為己有，處分一空。嗣己○○、戊○○、丁○○、庚○○等人至和利商號收取貨款
      時，該址已人去樓空，其等始知受騙。
貳、認定犯罪事實所憑證據及理由：
    一證據能力部分：
      被告對檢察官所舉書面供述證據，於審判程序同意作為證
      據，本院審酌該等書面陳述作成時之情況，認為適當，依
      刑事訴訟法第159 條之5 第1 項之規定，認有證據能力。
    二證據名稱及證據資料：
      (一)乙○○於94年5 月2 日之警詢筆錄。證明：乙○○分別
        以和利商號或和利商號負責人丙○○名義，向己○○、
        戊○○、丁○○及庚○○購買物品，然未支付貨款。
      (二)被害人己○○於94年5 月2 日之警詢筆錄。證明：乙○○於93年11月間某日，以和利商號名義向己○○訂購30
        3 箱雞蛋，價值約45,000元，己○○將雞蛋送至雲林縣
        元長鄉○○路102 之2 號和利商號，由乙○○收受後，
        乙○○未支付任何貨款。
      (三)被害人戊○○於94年5 月6 日之警詢筆錄。證明：乙○○於93年11月間某日，以和利商號名義向戊○○訂購鴨
        蛋，價值約30,000元，戊○○將雞蛋送至和利商號，由
        乙○○收受後，乙○○未支付任何貨款。
      (四)被害人丁○○於94年5 月4 日之警詢筆錄，及戴旭朝開
        立之面額97,860元支票1 紙。證明：乙○○於93年11月
        間某日起至12月間某日止，以和利商號負責人丙○○名
        義連續向丁○○父親陳文進訂購雞蛋4 次，價值分別共
        計89,000元，丁○○將雞蛋送至雲林縣元長鄉○○路10
        2 之2 號和利商號，由乙○○收受，乙○○並於簽帳單
        上簽署「丙○○」，嗣後乙○○交付戴旭朝簽發、面額
        97,860元、支票號碼AS0000000 之支票1 紙予丁○○，
        然遭退票，乙○○亦未支付任何貨款。
      (五)被害人庚○○於94年5 月4 日之警詢筆錄。證明：乙○○於93年12月20日及同年月28日，以和利商號負責人丙○○名義連續向庚○○訂購鵝肉及鴨肉2 次，價值分別
        為63,000元及53,000元，庚○○將鵝肉及鴨肉送至雲林
        縣元長鄉○○路102 之2 號和利商號，乙○○未支付任
        何貨款。
      (六)證人許金蘭於94年12月6 日及同年月20日在檢察官面前
        之具結證述筆錄。證明：許金蘭於93年11月間至雲林縣
        元長鄉○○路102 之2 號和利商號，乙○○委託許金蘭
        辦理和利商號之設立登記，當場手指被告，表示以被告
        為負責人，並書寫被告之姓名及身分證號碼交予許金蘭
        ，許金蘭即於93年12月22日至雲林縣政府，填妥委託書
        、營利事業統一發證設立登記申請書等文件，向雲林縣
        政府申請辦理設立和利商號；被告於半個月後，替乙○○向許金蘭拿取營利事業登記證，許金蘭索討代辦費用
        9,000 元，被告即撥打電話予乙○○表示需要9,000 元
        費用，乙○○要求許金蘭先交付營利事業登記證，日後
        再給付9,000 元。
      (七)和利商號營利事業設立登記申請書、委託書、雲林縣政
        府93年12月23日府建商字第0930122178號函文及雲林縣
        政府營利事業登記公示詳細資料各1 份。證明：乙○○
        以被告為名義負責人，委託許金蘭向雲林縣政府辦理和
        利商號設立登記，雲林縣政府於93年12月23日核准以丙○○為負責人，營業所在地雲林縣二崙鄉○○村○○路
        ○ 段199 巷15號1 樓之和利商號設立登記。
      (八)被告於本院審理時坦承上開犯罪事實，並供稱：當初是
        為了辦理信用卡、現金卡才將身分證影本交給乙○○，
        乙○○說要以我為和利商號之負責人時，我知道他可能
        要去騙人，我沒有反對，但我沒有在和利商號內工作，
        也沒有經營和利商號或騙取被害人的東西，乙○○以我
        的名義設立和利商號，我沒有取得任何利益。
    三證明力部分：
      (一)被告於本院審理時之自白，核與證人許金蘭之證述相符
        ，並有和利商號營利事業設立登記申請書、委託書、雲
        林縣政府93年12月23日府建商字第0930122178號函文及
        雲林縣政府營利事業登記公示詳細資料各1 份可以佐證
        ；乙○○以和利商號或和利商號負責人被告之名義，向
        己○○、戊○○、丁○○及庚○○詐購物品，嗣後未支
        付任何貨款等情，亦有被害人己○○、戊○○、丁○○
        及庚○○之陳述，及乙○○之警詢筆錄可以證明，被告
        默許乙○○以其擔任和利商號負責人，幫助乙○○得以
        和利商號或和利商號負責人名義向他人詐取財物，被告
        幫助乙○○詐欺取財之犯行，罪證明確，應堪認定。
      (二)起訴書雖認被告與乙○○有犯意聯絡，為詐欺取財之共
        同正犯。然查：被告默認乙○○以其名義為和利商號登
        記負責人，係詐欺取財構成要件以外之行為。此外，與
        被害人己○○、戊○○、丁○○及庚○○聯繫訂購雞蛋
        、鴨蛋等物、收受貨物、交付支票等，均為乙○○所為
        ，被害人未曾與被告接觸，業據被害人己○○、戊○○
        、丁○○及庚○○陳述明確。再者，依證人許金蘭之證
        述，許金蘭於辦理和利商號設立登記之過程中，僅見過
        被告2 次，其均與乙○○接洽，亦係乙○○委託其辦理
        商號設立登記，隨後被告向其拿取營利事業登記證時，
        設立登記費用9,000 元亦係由乙○○處理。證人許金蘭
        於檢察官面前另證稱：被告應該知道他是人頭，他也很
        緊張，問我營利事業登記證如果沒有註銷，會發生什麼
        事情。綜合上情可知被告於和利商號設立登記之過程中
        ，均非處於主導之角色，檢察官所提之證據，尚不足以
        證明被告參與或負責和利商號之經營，或其他實施詐欺
        取財之構成要件行為，或分取不法所得，亦無證據證明
        被告就乙○○上開詐欺取財犯行，事先明知而同意，或
        與乙○○共同謀議。被告所辯僅默許被告以其擔任和利
        商號負責人，但未取得任何利益，亦未經營和利商號，
        或於和利商號工作等語，應屬真實。被告預見乙○○可
        能以其名義設立商號詐騙他人，進而默認乙○○以其為
        和利商號負責人，僅係以幫助乙○○詐騙他人之意思，
        默許乙○○以其名義為負責人設立商號而已，被告並非
        共同正犯。
、論罪科刑之理由：
    一行為後法律有變更者，適用行為時之法律。但行為後之法
      律有利於行為人者，適用最有利於行為人之法律，現行刑
      法第2 條第1 項定有明文。被告行為後，刑法業於94年1
      月7 日修正，於94年2 月2 日公布，並於95年7 月1 日施
      行，是本件被告行為後，法律已有變更。又參酌最高法院
      95年5 月23日第8 次刑事庭會議決議，現行刑法第2 條第
      1 項之規定，係規範行為後法律變更所生新舊法律比較適
      用之準據法，於新刑法施行後，應適用現行刑法第2 條第
      1 項之規定，本於統一性及整體性原則，綜其全部罪刑之
      結果，為「從舊從輕」之比較。本案關於新舊法比較及法
      律之適用，均詳如附表所示。本件經綜合比較結果，應適
      用修正前刑法。
    二被告所為，係刑法第339 條第1 項詐欺取財罪之幫助犯，
      應依刑法第30條第2 項幫助犯之規定減輕其刑。
    三本院審酌被告前有違反臺灣地區與大陸地區人民關係條例
      、侵占及竊盜前科，有臺灣高等法院被告前案紀錄表1 份
      在卷可稽，素行難認良好。被告因委託乙○○辦理信用卡
      及現金卡，將身分證影本交與乙○○，嗣後預見乙○○欲
      虛設和利商號詐取財物時，竟默許乙○○以其擔任負責人
      ，使用其身分證影本，幫助乙○○詐取他人財物，致被害
      人己○○、戊○○、丁○○及庚○○等受有損害，然被告
      未取得任何利益或分得任何財物，亦未參與和利商號經營
      ，惡性不大，犯罪情節輕微，犯後坦承犯行，具有悔意，
      犯後態度良好，被害人戊○○亦到庭表示願意原諒被告等
      一切情狀，量處如主文所示之刑，並諭知易科罰金之折算
      標準。
肆、不另為無罪諭知部分：
    一公訴意旨另以：
      被告與乙○○基於犯意聯絡，由乙○○於93年11月8 日，
      以鋐錦公司名義，向甲○○所經營位於雲林縣北港鎮○○
      路516 巷59號之鳴權資訊有限公司（下簡稱鳴權公司）購
      買電腦（價值約36,000元），致甲○○不疑有他，陷於錯
      誤而交付電腦，事後甲○○至和利商號收取貨款時，發現
      人去樓空，因認被告就此部分亦涉犯刑法第339 條第1 項
      詐欺取財罪嫌。
    二檢察官提出之證據：
      (一)共犯乙○○於94年5月2日之警詢筆錄。
      (二)被害人甲○○94年5月4日之警詢筆錄。
      (三)證人許金蘭94年12月6 日及同年月20日檢察官面前之具
        結證述筆錄。
      (四)和利商號營利事業設立登記申請書、委託書、雲林縣政
        府93年12月23日府建商字第0930122178號函文及雲林縣
        政府營利事業登記公示詳細資料各1 份。
      (五)乙○○交與鳴權公司戴旭朝簽發之面額37,600元支票1
        紙。
    三被告之辯解：
      我沒有參與和利商號經營，我也不是員工，沒有和乙○○
      一起騙人。
    四本院之判斷：
      (一)按「犯罪事實應依證據認定之，無證據不得認定犯罪事
        實。」「被告或共犯之自白，不得作為有罪判決之唯一
        證據，仍應調查其他必要之證據，以察其是否與事實相
        符。」刑事訴訟法第154 條第2 項、第156 條第2 項分
        別定有明文。又「檢察官對於起訴之犯罪事實，應負提
        出證據及說服之實質舉證責任。倘其所提出之證據，不
        足為被告有罪之積極證明，或其指出證明之方法，無從
        說服法院以形成被告有罪之心證，基於無罪推定之原則
        ，自應為被告無罪判決之諭知。」最高法院著有92年臺
        上字第128 號判例要旨可茲參照。
      (二)乙○○雖於警詢時供稱：丙○○是我的老闆，他有和利
        商號統一編號，但他跑掉了，所以未向各業者廠商付出
        款項；我們老闆共設有3 處，第1 處是在二崙鄉○○村
        ○○路3 之10號（昆福商行），時間是93年9 月至10月
        間，第2 處是在臺西鄉○○路73號（三明商行），時間
        93年11月初，第3 處是在元長鄉○○路（和利商號），
        時間是93年11月初至94年1 月初。然依被害人甲○○之
        陳述筆錄，乙○○於93年11月8 日向其購買電腦，甲○○因而將電腦送至雲林縣元長鄉之鋐錦公司交給乙○○
        本人，戴旭朝簽發面額37,600元之支票亦係由乙○○交
        與甲○○。從而，甲○○交易之過程中，係由乙○○訂
        貨及收受貨物，甲○○未曾與被告接觸，甲○○亦係將
        電腦送至鋐錦公司，而非和利商號，甲○○收受支付貨
        款之支票亦係由乙○○交付，且非被告所簽發。故乙○○與甲○○上開交易過程，均與被告或和利商號無涉。
        被告縱然擔任和利商號之名義負責人，亦難據此認定被
        告就乙○○以鋐錦公司名義向甲○○詐取電腦一事有所
        知悉，且有犯意聯絡或行為分擔。
      (三)至證人許金蘭94年12月6 日及同年月20日檢察官面前之
        具結證述筆錄、和利商號營利事業設立登記申請書、委
        託書、雲林縣政府93年12月23日府建商字第0930122178
        號函文及雲林縣政府營利事業登記公示詳細資料等文件
        ，亦僅能證明被告前揭擔任和利商號名義負責人，幫助
        乙○○詐欺取財之犯行，與乙○○以鋐錦公司名義向甲○○購買電腦一事，並無關聯。
      (四)綜上所述，檢察官所提出之證據，或其指出證明之方法
        ，未能使本院之心證達到確信其為真實之程度，就被告
        是否涉犯此部分之詐欺犯行，仍有合理懷疑之存在，揆
        諸前揭法條及判例意旨，就此部分犯行，原應為被告無
        罪判決之諭知，然檢察官認此部分與前開有罪部分，有
        連續犯之裁判上一罪之關係，爰不另為無罪之諭知。
伍、適用之法律：
    依刑事訴訟法第299 條第1 項前段，刑法第2 條第1 項前段
    、第30條第2 項、第339 條第1 項、刑法第41條第1 項前段
    （修正前），罰金罰鍰提高標準條例第1 條前段，罰金罰鍰
    提高標準條例第2 條（刪除前），現行法規所定貨幣折算新
    臺幣條例第2 條，判決如主文。
中　　華　　民　　國　　96　　年　　3 　　月　　2 　　日
                  刑事第五庭    審判長法  官 侯 廷 昌
                                      法  官 藍 家 偉
                                      法  官 楊 欣 怡
以上正本證明與原本無異。
如不服本判決，應於判決收受後10日內，向本院提出上訴狀（須
附繕本）。
                                      書記官 洪 秀 虹
中　　華　　民　　國　　96　　年　　3 　　月　　3 　　日
附錄法條：
中華民國刑法第339條
意圖為自己或第三人不法之所有，以詐術使人將本人或第三人之
物交付者，處五年以下有期徒刑、拘役或科或併科一千元以下罰
金。
以前項方法得財產上不法之利益或使第三人得之者，亦同。
前二項之未遂犯罰之。
附表：
┌────────┬────────┬────────┬──────────┐
│法        條    │修正前規定      │修正後規定      │新舊法之適用        │
├────────┼────────┼────────┼──────────┤
│刑法第339 條第1 │罰金罰鍰提高標準│刑法施行法第1 條│(一)適用修正前之刑法。│
│項法定刑關於罰金│條例第1 條前段之│之1 規定：中華民│(二)本件被告所犯刑法第│
│部分：罰金罰鍰提│規定：依法律應處│國94年1 月7 日刑│  339 條第1 項之罪法│
│高標準條例第1 條│罰金、罰鍰者，就│法修正施行後，刑│  定刑有罰金刑（銀元│
│前段、現行法規所│其原定數額得提高│法分則編未修正之│  1,000 元以下），且│
│定貨幣單位折算新│為2 倍至10倍。  │條文定有罰金者，│  為刑法分則編未修正│
│臺幣條例第2 條、│現行法規所定貨幣│自94年1 月7 日刑│  之條文而定有罰金刑│
│刑法第33條第5 款│單位折算新臺幣條│法修正施行後，就│  者，於刑法施行法第│
│                │例第2 條規定：現│其所定數額提高為│  1 條之1 修正增訂前│
│                │行法規所定金額之│30倍，但72年6 月│  ，其貨幣單位為銀元│
│                │貨幣單位為圓、銀│26日到94年1 月7 │  ，是被告所犯刑法第│
│                │元或元者，以新臺│日新增或修正之條│  339條第1項之罪罰金│
│                │幣元之3 倍折算之│文，就其所定數額│  刑之提高標準，於適│
│                │。              │提高為3 倍。    │  用罰金罰鍰提高標準│
│                │刑法第33條第5 款│刑法第33條第5 款│  條例第1 條前段及現│
│                │規定：罰金：1 元│規定：罰金：新臺│  行法規所定貨幣單位│
│                │以上。          │幣1,000 元以上，│  折算新臺幣條例第2 │
│                │                │以百元計算之。  │  條規定換算為新臺幣│
│                │                │                │  時，法定刑罰金部分│
│                │                │                │  ，應為罰金新臺幣6,│
│                │                │                │  000元以下至30,000 │
│                │                │                │  元以下（乘以2 至10│
│                │                │                │  ，再乘以3 ）。如適│
│                │                │                │  用刑法施行法第1 條│
│                │                │                │  之1 規定提高30倍，│
│                │                │                │  則為罰金新臺幣30,0│
│                │                │                │  00元以下（乘以30）│
│                │                │                │  ，故關於法定刑為罰│
│                │                │                │  金部分之提高標準，│
│                │                │                │  新法並非較有利於被│
│                │                │                │  告，本案關於刑法第│
│                │                │                │  339條第1項之罪法定│
│                │                │                │  刑罰金提高標準部分│
│                │                │                │  ，應依刑法第2 條第│
│                │                │                │  1 項前段規定，適用│
│                │                │                │  行為時之法律即罰金│
│                │                │                │  罰鍰提高標準條例第│
│                │                │                │  1 條前段及現行法規│
│                │                │                │  所定貨幣單位折算新│
│                │                │                │  臺幣條例第2 條之規│
│                │                │                │  定。              │
│                │                │                │(三)法定刑罰金部分，依│
│                │                │                │  修正前刑法第33條第│
│                │                │                │  5 款規定，及罰金罰│
│                │                │                │  鍰提高標準條例第1 │
│                │                │                │  條前段提高後，再依│
│                │                │                │  現行法規所定貨幣單│
│                │                │                │  位折算新臺幣條例第│
│                │                │                │  2 條換算為新臺幣時│
│                │                │                │  ，為新臺幣6 元以上│
│                │                │                │  至30元以上，依修正│
│                │                │                │  後刑法第33條第5 款│
│                │                │                │  規定，為新臺幣1,00│
│                │                │                │  0 以上，修正後刑法│
│                │                │                │  第33條第5 款規定並│
│                │                │                │  非較有利於被告，依│
│                │                │                │  刑法第2 條第1 項前│
│                │                │                │  段規定，應適用修正│
│                │                │                │  前刑法第33條第5 款│
│                │                │                │  規定。            │
├────────┼────────┼────────┼──────────┤
│刑法第30條      │幫助他人犯罪者，│幫助他人實行犯罪│(一)適用修正後之刑法。│
│幫助犯          │為從犯。雖他人不│行為者，為幫助犯│(二)第30條第1 項、第2 │
│                │知幫助之情者，亦│。雖他人不知幫助│  項幫助犯之規定，僅│
│                │同。            │之情者，亦同。  │  作定義修正，使適用│
│                │從犯之處罰，得按│幫助犯之處罰，得│  更為明確，非法律變│
│                │正犯之刑減輕之。│按正犯之刑減輕之│  更，自不生新舊法比│
│                │                │。              │  較問題，無現行刑法│
│                │                │                │  第2 條第1 項之適用│
│                │                │                │  ，應適用修正後之刑│
│                │                │                │  法（最高法院95年度│
│                │                │                │  第21次刑事庭會議參│
│                │                │                │  照）。            │
├────────┼────────┼────────┼──────────┤
│刑法第41條第1 項│刑法第41條第1 項│刑法第41條第1 項│(一)適用修正前之刑法。│
│前段易科罰金部分│前段規定：犯最重│前段規定：犯最重│(二)本件被告行為時之易│
│                │本刑為5 年以下有│本刑為5 年以下有│  科罰金折算標準，應│
│                │期徒刑以下之刑之│期徒刑以下之刑之│  以銀元100元至300元│
│                │罪，而受6 個月以│罪，而受6 個月以│  折算為1 日，經依現│
│                │下有期徒刑或拘役│下有期徒刑或拘役│  行法規所定貨幣單位│
│                │之宣告，因身體、│之宣告者，得以新│  折算新臺幣條例第2 │
│                │教育、職業、家庭│臺幣1,000 元、2,│  條規定換算為新臺幣│
│                │之關係或其他正當│000 元、3,000 元│  後，應以新臺幣300 │
│                │事由，執行顯有困│折算1 日，易科罰│  元至900元折算為1日│
│                │難者，得以1 元以│金。但確因不執行│  ，修正後則以新臺幣│
│                │上3 元以下折算1 │所宣告之刑，難收│  1,000元、2,000元、│
│                │日，易科罰金。  │矯正之效，或難以│  3,000元折算1日，修│
│                │罰金罰鍰提高標準│維持法秩序者，不│  正後刑法第41條第1 │
│                │條例第2 條（已刪│在此限。        │  項前段規定，並非較│
│                │除）規定：依刑法│                │  有利於被告，依刑法│
│                │第41條易科罰金或│                │  第2 條第1 項前段規│
│                │第42條第2 項易服│                │  定，適用行為時法律│
│                │勞役者，均就其原│                │  即修正前刑法第41條│
│                │定數額提高為100 │                │  第1 項前段及罰金罰│
│                │倍折算1 日；法律│                │  鍰提高標準條例第2 │
│                │所定罰金數額未依│                │  條規定，定其易科罰│
│                │本條例提高倍數，│                │  金之折算標準。    │
│                │或其處罰法條無罰│                │                    │
│                │金刑之規定者，亦│                │                    │
│                │同。            │                │                    │
└────────┴────────┴────────┴──────────┘
